【裁判字號】    99,簡上,1111
【裁判日期】    991231
【裁判案由】    妨害名譽
【裁判全文】
臺灣板橋地方法院刑事判決            99年度簡上字第1111號
上  訴  人  葉培華
即  被  告
選任辯護人  鄒孟昇律師
上列上訴人即被告因傷害案件，不服本院98年度簡字第8863號中
華民國99年8 月31日第一審判決（聲請簡易判決處刑案號：98年
度偵字第24829 號），提起上訴，本院管轄之第二審合議庭判決
如下：
    主      文
上訴駁回。
    事實及理由
一、本案經本院審理結果，認第一審判決以被告葉培華所為係犯
    刑法第309 條第1 項之公然侮辱罪，因依刑事訴訟法第449
    條第1 項前段、第3 項，刑法第309 條第1 項、第55條、第
    41條第1 項前段，刑法施行法第1 條之1 等規定，並審酌被
    告犯罪之動機、目的、手段、智識程度、生活狀況、未與告
    訴人達成和解，及犯罪後態度等一切情狀，量處拘役10日，
    並諭知如易科罰金之折算標準，其認事用法及量刑均屬妥適
    ，應予維持，併引用原審判決書所載之事實及理由、證據（
    如附件）。
二、被告即上訴人提起本件上訴時雖否認犯行，辯稱略以：伊知
    道福住建設股份有限公司（下稱福住公司）不補助的堅決態
    度，所以知道主委屈服於姚再興先生的壓力，去向福住公司
    要新台幣（下同）7500元，福住公司會因為礙於土地共有人
    的反對，不會再繼續補助，此舉不但會徒勞無功，反而有損
    社區住戶尊嚴，所以伊才會在會議上呼籲，不要再逼主委像
    乞丐一樣，去跟福住公司要補助，伊並非要公然侮辱告訴人
    云云；被告之辯護人則辯護稱：本案當時尚未決議由告訴人
    與福住公司商談補助款之事，且當時告訴人認為福住公司停
    止補助，乃應歸責於黃碧蓮，而黃碧蓮斯時為大地十六社區
    主委，方能代表大地十六社區與福住公司洽談，即告訴人當
    時乃係要求黃碧蓮向福住建設公司討回補助款，而非自告奮
    勇由告訴人為之，是縱使被告發言時曾表示「去向福住建設
    公司討回7500元補助款是『像乞丐』般之行為」，然被告所
    針對者當係黃碧蓮，絕非針對告訴人，詎料告訴人自行對號
    入座，認被告之發言係針對其等，即有誤會；況縱使被告曾
    發言「去向福住建設公司討回7500元補助款是『像乞丐』般
    之行為」，然被告係以「告訴人要求社區主委向案外人福助
    公司討回7500元補助款」之具體事實，依據其個人主觀價值
    判斷，評論該行為「像乞丐」，則被告上揭言論自非抽象的
    漫罵或嘲弄，應非屬刑法第309 條第1 項所規範之「侮辱」
    ，充其量僅能屬刑法第310 條第1 項之誹謗罪，惟因被告之
    上揭發言，係被告依其個人價值判斷提出之主觀意見，或許
    足令告訴人感到不快或影響其名譽，然此評價屬刑法第311
    條第3 款所定免責事項之「意見表達」，亦即所謂合理評論
    原則之範疇，是就可受公評之事項，縱批評內容用字遣詞尖
    酸刻薄，足令被批評者感到不快或影響其名譽，仍應受憲法
    保障，不能以誹謗罪相繩等語；惟查：
I、證據能力部分：
(一)、證人即告訴人姚再興、駱文國在偵查中之證述：
    證人即告訴人姚再興、駱文國於偵查之證述，固為審判外之
    陳述而屬傳聞證據，惟刑事訴訟法第158 條之3 規定所謂「
    證人依法應具結而未具結者」，係指檢察官或法官依刑事訴
    訟法第175 條之規定，以證人身分傳喚被告以外之人（證人
    、告發人、告訴人、被害人、共犯或共同被告）到庭作證，
    或雖非以證人身分傳喚到庭，而於訊問調查過程中，轉換為
    證人身分為調查時，此時其等供述之身分為證人，則檢察官
    、法官自應依刑事訴訟法第186 條有關具結之規定，命證人
    供前或供後具結，其陳述始符合第158 條之3 之規定，而有
    證據能力，若檢察官或法官非以證人身分傳喚而以告發人、
    告訴人、被害人或共犯、共同被告身分傳喚到庭為訊問時（
    例如刑事訴訟法第71條、第219 條之6 第2 項、第236 條之
    1 第1 項、第248 條之1 、第271 條第2 項、第271 條之1
    第1項 ），其身分既非證人，即與「依法應具結」之要件不
    合，縱未命其具結，純屬檢察官或法官調查證據職權之適法
    行使，當無違法可言（參看最高法院96年度臺上字第3827號
    判決）；查本件告訴人於偵查中，乃經檢察官以告訴人而非
    證人之身分傳喚到庭而為訊問，參酌上開說明，並不因告訴
    人於偵查中未經具結而為陳述，即無證據能力，先予敘明；
    復按被告以外之人於偵查中向檢察官所為之陳述，除顯有不
    可信之情況者外，得為證據；又被告以外之人於檢察事務官
    、司法警察官或司法警察調查中所為之陳述，與審判中不符
    時，其先前之陳述具有較可信之特別情況，且為證明犯罪事
    實存否所必要者，得為證據，刑事訴訟法第159 條之1 第2
    項、第159 條之2 分別定有明文。另被告之反對詰問權，雖
    屬憲法第8 條第1 項之正當法律程序所保障之基本人權及第
    16條所保障之基本訴訟權，不容任意剝奪，但詰問權係指訴
    訟上被告有在公判庭當面詰問證人，以求發現真實之權利，
    與證據能力係指符合法律所規定之證據適格，而得成為證明
    犯罪事實存在與否之證據資格，性質上並非相同，被告得以
    詰問證人，以被告或其辯護人在場為前提，上開得為證據之
    被告以外之人於偵查中向檢察官所為之陳述，就被告而言，
    事實上均難期有於行使反對詰問權之機會，惟所為之陳述，
    僅屬未經調查完足之證據，非謂無證據能力不容許作為證據
    ，從而，法院審判實務中，遇有此類未能賦予被告行使詰問
    權之供述證據，如已依法補足行使反對詰問權之機會者，法
    院在踐行詰問程序後，自得綜合該被告以外之人全部供述證
    據，斟酌卷內其他調查之證據資料，本於經驗法則及論理法
    則，作合理之比較而為取捨、判斷，此屬實質證據價值之自
    由判斷問題，要無所謂其證據價值自比審判外之陳述為高之
    可言（參看最高法院95年度臺上字第6675號判決），查告訴
    人於偵查中向檢察官所為之陳述，被告或辯護人並未主張該
    陳述有任何違反告訴人意願而為陳述，顯有不可信之情形，
    自亦應認有證據能力，至告訴人於偵查中所為之陳述，雖未
    予被告或其辯護人在場行使反對詰問權，但告訴人業經原審
    於審判程序中傳喚到庭，並由當事人行交互詰問程序，而予
    被告及辯護人行使反對詰問之機會，已經踐行合法調查程序
    ，揆諸上開說明，告訴人於偵查中之陳述當有證據能力。
(二)、證人林杏姿於偵查中所為經具結之證詞：
    按「被告以外之人於偵查中向檢察官所為之陳述，除顯有不
    可信之情況者外，得為證據」，刑事訴訟法第159 條之1第2
    項亦有明文。所謂不可信情況，法院應審酌被告以外之人於
    陳述時之外在環境及情況，例如：陳述時之心理狀況、有無
    受到外力干擾等，以為判斷之依據；查：本件證人林杏姿於
    檢察官偵訊時，係以證人之身份陳述，其等經告以具結義務
    及偽證處罰後，於命證人朗讀結文後具結，有證人結文存卷
    可參（見臺灣板橋地方法院檢察署98年度他字第4578號偵查
    卷第40、43頁），則證人林杏姿於負擔偽證罪之處罰心理下
    證述，並以具結擔保其供述之真實性，又無受其他不當外力
    干擾之情形，且查無證據足認其上開偵查中之證述，有何其
    他顯不可信之情況，依刑事訴訟法第159 條之1 第2 項規定
    ，證人林杏姿在偵查中經具結之證言，當有證據能力。
(三)、無爭執部分
    除前開有爭執部分之證據外，其餘本案以下所援用之證據，
    檢察官、被告及其辯護人迄於本院言詞辯論終結前均無異議
    ，且本院審酌該等證據作成之情況，並無違法取證或陳述人
    非基於自由意願所為陳述之瑕疵，認為均適於為本案認定事
    實之依據，依刑事訴訟法第159 條之5 第2 項之規定，均有
    證據能力。
II、實體部分：
(一)、被告雖辯稱伊並非對告訴人為公然侮辱云云，證人即「大地
    十六社區」本件案發當時之社區主委黃碧蓮於原審審理中亦
    到庭證稱：福地公司在98年2 月3 日已經電話通知伊，他們
    股東決議綠地已經給伊等使用，不應該再付費，叫伊公告，
    大部分住戶沒有意見，只有告訴人有意見，但土地是別人的
    ，給我們使用，還要付費給我們，姚再興有表示這筆錢是我
    任內不見的，要我去要錢，也要我賠償這筆錢，我不知道為
    何是針對我，而被告出來表示意見，可能是被告覺得他們欺
    負女人，伊感覺被告是說伊等社區並不是負擔（不起）維護
    費，伊等不要像乞丐一樣去向對方要這筆錢，並沒有指名道
    姓等語，證人即住戶白宗正亦於原審審理中證稱：被告並沒
    有指名道姓，伊等是聽到被告說我們不要像乞丐一樣向人家
    要錢等語，是證人黃碧蓮、白宗正雖均證述未聽聞被告在場
    明確指陳「姚再興與駱文國就像『乞丐』去跟人要7500元」
    之話語，惟細譯證人姚再興於原審審理中即結證稱：福助公
    司的七千五百元是我與駱主委（指在黃碧蓮擔任主委前之前
    任主委駱文國）去與他們談，他每個月給我們七千五百元，
    二個月請款一次，後來因為主委（指黃碧蓮）沒有按時請款
    ，且駱主委移交時交待的很清楚，要二個月請款一次，因為
    她（指黃碧蓮）沒有按時請款造成地主不方便，所以他們不
    願意再支付，我們認為主委（指黃碧蓮）沒有盡責，應該要
    負責，她聯合其他七位住戶，有說我的閒話，主要是要降管
    理費，但因為管理費不夠，我們希望要維護生活品質，98年
    5 月23日住戶就有提出當時是我與駱主委去談的，應該要由
    我們去瞭解，我們也願意，但主委認為不需要我們去，由被
    告去就可以，被告表示大家都是老闆，要我與駱先生不要像
    乞丐一樣去向人家乞討，他（指被告）有直接指名道姓，當
    時我就有質疑，且事後我有發存證信函，我不僅寄給被告，
    也有寄給主委黃碧蓮，我本來要求七日之內被告與黃碧蓮二
    人道歉，大家都是鄰居以和為貴，我聽到的那句話是「姚先
    生與駱先生去要那七千五百元像乞丐一樣」，當時駱文國有
    事先行離開，駱文國知悉此事是因我與鄰居都有轉告他等語
    （見原審98年12月1 日訊問筆錄），另證人駱文國於原審審
    理中亦結證稱：98年5 月23日開會之初我在場，後來有事離
    開，姚再興事後有轉告我，我也詢問與會的鄰居確認他確實
    有講這樣的話等語（見原審98年12月1 日訊問筆錄）；而證
    人姚再興且於偵查中即提出其於98年6 月23日寄發存證信函
    與被告、黃碧蓮，函中即載明「98年5 月23日召開區分所有
    權人會議中葉培華先生當眾指責本人與駱先生為乞丐前往草
    地地主乞討7500元有損其身分地位黃主委亦表載同」等文字
    之存證信函，此有姚再興於偵查中所提出林口國宅郵局第80
    號存證信函在卷可稽（見98年度他字第4578號偵查卷第4 頁
    ），是以證人姚再興於本案98年5 月23日案發後1 個月，即
    確有將表達其不滿遭被告指名道姓公然侮辱意旨之存證信函
    寄發予被告及黃碧蓮2 人之動作以觀，則證人姚再興、駱文
    國前揭證述其等於98年5 月23日12時許，「大地十六社區」
    住戶在涼亭之公眾得出入場所，召開區分所有權人會議時，
    於其等討論福住公司補助款之相關發言時，被告係指名道姓
    謂告訴人等根本是像乞丐般之行為等語，即非無據，容非子
    虛；況參與區分所有權人會議之證人林杏姿於偵查中到庭明
    確證稱：伊記得被告針對伊社區旁邊那塊綠地的事情發言，
    他是說該土地原本是我們不需要付錢承租，對方每月會支付
    7500元，後來對方不付了，要伊等承租，住戶對這件事對主
    委有質疑，當天開會的氣氛不是很好，被告針對土地當初去
    處理的是姚再興與駱文國，被告認為伊等不應該向人家要75
    00元，他說很多，他有提到說姚再興與駱文國就像乞丐去跟
    人要7500元，讓我們覺得很丟臉，當天他是稱呼「姚先生」
    、「駱先生」向乞丐一樣去向人家要7500元等語明確（見98
    年度他字第4578號偵查卷第41頁），益徵告訴人前開證述，
    洵屬有據。
(二)、再「大地十六社區」住戶於98年5 月23日，在該社區涼亭之
    公眾得出入場所召開區分所有權人會議，該次會議流程乃由
    主席黃碧蓮依序報告4 件事項，第1 件事項之內容即係與本
    案糾紛有關之福助公司補助款項與「大地十六社區」事項，
    就此事項經由住戶鍾太太、主席黃碧蓮、駱先生（指告訴人
    駱文國）、葉先生（指被告）、駱先生（指告訴人駱文國）
    、白先生發言後，會議就此事項之決議為「社區前廣場問題
    與對方再談如何處理，請駱先生（指告訴人駱文國）與姚先
    生（指告訴人姚再興）去商談，該會議隨即由主席進行第二
    件事項即社區帳目細列供住戶過目之報告，針對主席就該事
    項之報告，會議中無人發言，另即由主席報告第三件事項報
    告，就主席此項事件之報告內容後，住戶葉太太即發言表示
    希望大家盡釋前嫌，說話不要帶情緒，前面話說清楚了，以
    後大家都能和睦相處、互相關懷等情，有被告於偵查中提出
    之大地十六社區98年度第一次區分所有權人會議紀錄附卷可
    稽（見98年度他字第4578號偵查卷第27頁），而被告於偵查
    中則供稱：我在開會時當著大家的面說7500元我們社區13戶
    又不是負擔不起，為何要像乞丐一樣去向人家要，我大致的
    意思是這樣，當時開會時，主席黃碧蓮、紀錄陳祥光都在場
    ，會議紀錄中未記載此事，是因為大家不認為這是問題，談
    到此事是在會議紀錄中白先生發言之後，葉太太發言之前，
    我陳述上開言論等語（見98年度他字第4578號偵查卷第17頁
    ），據此，對照上開會議紀錄中所載之會議發言順序，被告
    應係於出席會議之住戶就該次會議中，由主席黃碧蓮就第1
    件事項之內容即係與本案糾紛有關之福助公司補助款項與「
    大地十六社區」事項經住戶討論決議「社區前廣場問題與對
    方再談如何處理，請駱先生（指告訴人駱文國）與姚先生（
    指告訴人姚再興）去商談」後，另由主席黃碧蓮就第3 件事
    項之內容報告併由葉太太發言前，有前開本案涉及公然侮辱
    之言論，則被告既係於住戶已決議由告訴人2 人前往福助公
    司商談補助款後，有前開本案涉及公然侮辱之言論，社區住
    戶葉太太甚且發言表示希望社區大家盡釋前嫌，說話不要帶
    情緒等語如前，而依證人黃碧蓮前揭於原審審理中就案發當
    時被告之發言情形乃證述：姚再興有表示這筆錢是我任內不
    見的，要我去要錢，也要我賠償這筆錢，我不知道為何是針
    對我，而被告出來表示意見，可能是被告覺得他們欺負女人
    ，伊感覺被告是說伊等社區並不是負擔（不起）維護費，伊
    等不要像乞丐一樣去向對方要這筆錢，並沒有指名道姓等語
    如前，堪認案發當時，被告之發言立場應係與黃碧蓮相同，
    而非處於指責黃碧蓮之立場，即被告與黃碧蓮間，應無因討
    論福助公司補助款之事而相互間發生嫌隙可言，則果被告前
    開涉及公然侮辱之言論並非針對被告，而僅係如其所辯「伊
    係在會議上呼籲，不要再逼主委像乞丐一樣，去跟福住公司
    要補助，伊並非對要公然侮辱告訴人」云云屬實，住戶葉太
    太又何以發言「希望社區大家盡釋前嫌，說話不要帶情緒」
    ，顯徵證人即告訴人姚再興、駱文國證稱該等公然侮辱言論
    乃針對其等指名道姓所說，核屬有據，應可信實，堪認案發
    時地，被告確有以言詞表示告訴人等是「像乞丐」般之行為
    無誤；又以告訴人對其等遭人指名道姓而公然侮辱，自身感
    受自較他人深刻而有印象，相較於此，其餘在場之黃碧蓮、
    白宗正容或因非遭直接指責之對象，對該等言詞之內容、感
    受，未如同告訴人印象深刻，因而均證述未聽聞被告在場明
    確指陳「姚再興與駱文國就像『乞丐』去跟人要7500元」之
    話語，亦與情理無違，是尚無從執證人黃碧蓮、白宗正前開
    證言而為有利於被告之認定，被告辯稱伊並非對告訴人為公
    然侮辱云云，容係事後卸責之詞，容無足取。
(三)、又案發時地，被告乃針對告訴人直指其等係「像乞丐」般之
    行為，事證業經認定如前，被告及辯護人辯稱，被告當時發
    言係「是否應該要求黃碧蓮主委向福助公司要回停止補助之
    款項」云云，容與事實未合，是被告及辯護人進而辯稱被告
    當時發言係針對是否應該要求黃碧蓮主委向福助公司要回停
    止補助款項此一可受公評之議題，做適當評論云云，自難憑
    採。
三、綜上，本件事證明確，被告犯行堪以認定，原審予以論罪科
    刑即無違誤，量刑亦屬妥適，被告上訴否認犯行，為無理由
    ，應駁回其上訴。
據上論斷，應依刑事訴訟法第455 條之1 第1 項、第3 項、第36
8 條、第373 條，判決如主文。
本案經檢察官高智美到庭執行職務。
中    華    民    國    99    年    12    月    31    日
                  刑事第二十庭審判長法  官   林家賢
                                    法  官   鄧雅心
                                    法  官   陳明偉
上列正本證明與原本無異。
本件不得上訴。
                                    書記官   陳玉心
中    華    民    國    99    年    12    月    31    日

司法院資訊處製作；財團法人民間司法改革基金會備份。
